【裁判字號】    98,交上易,309
【裁判日期】    990630
【裁判案由】    過失致死等
【裁判全文】
臺灣高等法院刑事判決               98年度交上易字第309號
上  訴  人  臺灣桃園地方法院檢察署檢察官
上  訴  人
即  被  告  戊○○
選任辯護人  嚴怡華律師
上列上訴人因被告過失致死等案件，不服臺灣桃園地方法院98年
度審交易字第73號，中華民國98年7 月24日第一審判決（起訴案
號：臺灣桃園地方法院檢察署97年度偵字第24677 號），提起上
訴及移送併辦（98年度偵字第17753號、99年度偵字第11404號）
，本院判決如下：
    主  文
原判決撤銷。
戊○○因過失致人於死，處有期徒刑壹年伍月。
    事  實
一、戊○○係未經考領適當普通小型車駕駛執照之人，明知無駕
    駛執照不應駕駛車輛，猶於民國（下同）97年10月19日22時
    許，未經同意而駕駛其姑姑所有之牌照號碼1337-TV 號自用
    小客車，附載彭宇濠、丙○○、丁○○等3人，沿國道1號北
    上方向行駛。同日22時45分許，行經同路段66.3公里處時，
    戊○○因自中線車道變換至內側車道時，本應注意變換車道
    ，應讓直行車先行，並注意安全距離，且該處視距良好，無
    障礙物，依當時並無不能注意之情事。詎戊○○竟疏未注意
    上揭規定，於變換至內側車道時，未注意安全距離，致操控
    失當，不慎撞及內側車道護欄後，衝撞因汽車爆胎而停駛於
    路肩等待救援，由乙○○所駕駛、附載江國富之牌照號碼95
    83 -KW號自用小客車，致當時坐在車內副駕駛座而正欲與前
    來救援之全鋒道路救援公司（下稱全鋒公司）司機戴志忠打
    招呼之江國富因頭部鈍創、顱底骨折併外傷性顱內出血當場
    死亡、坐在車內駕駛座之乙○○受有右手肘尺骨鷹嘴骨折併
    三頭肌斷裂之傷害，並致其駕駛之自用小客車內乘客丁○○
    受有頭部外傷併顱內出血、雙側血胸、胰臟炎、呼吸衰竭、
    癲癇、肺炎、泌尿道感染、不明熱、水腦症、神智不清之重
    大不治傷害，延至99年3月18日6時30分，因敗死症併慢性呼
    吸衰竭、外傷性腦出血併水腦、呼吸循環衰竭死亡；丙○○
    則受有雙側肺挫傷、肝臟裂傷、脾臟裂傷等傷害；彭宇濠受
    有傷害（丙○○、彭宇濠過失傷害部分均未據告訴）。
二、案經乙○○、丁○○家屬丙○○訴請臺灣桃園地方法院檢察
    署檢察官偵查暨該署檢察官相驗後自動檢舉偵查起訴及移送
    併辦。
    理  由
壹、程序部分：
    按被告以外之人於審判外之陳述，雖不符刑事訴訟法第 159
    條之1至第159條之4 之規定，而經當事人於審判程序同意作
    為證據，法院審酌該言詞陳述或書面陳述作成時之情況，認
    為適當者，亦得為證據。當事人、代理人或辯護人於法院調
    查證據時，知有第159條第1項不得為證據之情形，而未於言
    詞辯論終結前聲明異議者，視為有前項之同意，刑事訴訟法
    第159條之5定有明文。又當事人同意或有同條第2 項依法視
    為同意某項傳聞證據作為證據使用者，實質上即表示有反對
    詰問權之當事人已放棄其反對詰問權，如法院認為適當，不
    論該傳聞證據是否具備刑事訴訟法第159條之1至第159條之4
    所定情形，均容許作為證據（最高法院97年度台上字第6715
    號判決意旨參照）。經查：本件下列所引被告以外之人之審
    判外陳述（含言詞及書面陳述），檢察官、被告及辯護人均
    同意於審判程序作為證據使用，本院審酌該等陳述作成時之
    情況，認為其證據之取得過程並無瑕疵，且與待證事實具有
    關連性，證明力非明顯過低，而具適當性，自有證據能力。
    至於本院下列所引用卷內之文書證據之證據能力部分，檢察
    官、被告及辯護人於本院均未主張排除下列文書證據之證據
    能力，且迄本院言詞辯論終結前均未表示異議，本院審酌前
    揭文書證據，並無顯有不可信之情況，依刑事訴訟法第 159
    條之4之規定，認均有證據能力。
貳、實體方面：
一、上開事實，除車禍致丁○○死亡部分外，業據被告戊○○於
    警詢、檢察官訊問、原審法院審理中自白不諱。核與告訴人
    即被害人乙○○、甲○○於警詢、檢察官訊問及原審法院準
    備程序時指訴；證人彭宇濠、丙○○、張力予、劉德光於警
    、偵訊；證人江彩鳳於偵訊；證人許正郎於警詢；證人戴志
    忠於警詢、檢察官訊問、原審法院準備程序時證（指）述之
    情節相符。復有道路交通事故調查表(一)、(二)、道路交通事故
    現場圖、採證現場照片、臺灣桃園地方法院檢察署檢察官97
    年10月20日勘驗筆錄、勘驗照片、臺灣桃園地方法院檢察署
    檢察官相驗筆錄、相驗及採證照片43張、現場照片19張、江
    國富之相驗屍體證明書、天成醫院97年10月20日診斷證明書
    、長庚紀念醫院97年12月15日診斷證明書、長庚紀念醫院97
    年11月4 日診斷證明書、東元綜合醫院97年10月30日診斷證
    明書、怡仁綜合醫院98年12月29日敏怡（歷）字第20100001
    號函暨病情說明摘要及診斷證明書等在卷可憑，足見被告之
    自白確與事實相符。至於丁○○死亡部分，亦有丁○○之相
    驗屍體證明書、檢察官相驗筆錄、死亡照片10幀、臺灣桃園
    地方法院檢察署檢驗報告書等在卷可稽。
二、起訴書原雖認為被害人江國富係因站立在告訴人乙○○所駕
    駛並在等待救援之車輛後方擺放警示三角架之際，始遭被告
    所駕駛之上開車輛撞擊等語，然查：
  (一)告訴人乙○○於原審法院準備程序中，一再指稱發生車禍當
    時，其兄長即被害人江國富係在車上，後來江國富確有打開
    門與前來救援之拖吊司機招手並準備下車時就遭被告撞到等
    語（原審卷第28頁、第42頁參照）。
  (二)證人劉德光即祥盛拖吊有限公司之拖吊車司機於偵查中證稱
    ：「我是祥盛拖吊有限公司的拖吊車司機，我負責高速公路
    事故車輛拖吊，當日到現場是因為高速公路無線電通知，無
    線電是供用路人使用的。當日到現場是要拖吊9583-KW 自用
    小客車。我走國道一號北向66.3公里，行駛在外線道切到路
    肩救援，我的車輛是停在上開車輛的前方，有1男1女站立在
    事故車輛旁邊，該女子告訴我他有自己的拖吊業者，不需要
    我拖吊，我告知該男子應該三角架放好後，我就回到車上去
    等他們所屬的拖吊業者來，後來因為他們所屬的拖吊業者到
    場，我就離開了」、「（你在現場等待的時間，該1男1女是
    在車內或車外？）我沒有注意到」、「（擺三角錐的是男性
    還是女性？）男子在車後擺三角錐，女子在車頭與我對談，
    我詢問該女子有無請拖吊車，之後該女子就回到駕駛座上，
    但該男子是否有回到車上我不確定」等語（97年度偵字第26
    477號卷第39至40頁參照）。
  (三)證人戴志忠即全鋒道路救援公司之拖吊車司機證稱：「（系
    爭車禍事故，你是否前往救援？）我是全鋒道路救援公司通
    知前往系爭現場，公司說車輛拋錨，要我前往支援拖吊，我
    到達現場時，前面還有一輛拖吊車在前方警戒，我就開往拋
    錨車的前面準備要倒車，我到達現場時看到有兩個人坐在拋
    錨車的前座，我剛下車時，拋錨車右前座有一位男士，他剛
    剛好打開車門，當時他的頭出來，手正在跟我打招呼，後來
    拋錨車就被車子撞到了，這位男士腳可能已經踏出來一半，
    沒有全部身體離開車輛」、「（另外一輛車輛是如何撞擊這
    輛拋錨車？）拋錨車停在路肩，然後我看到有一輛車輛，從
    外線車道直接衝到路肩，然後撞到拋錨車，拋錨車就往前推
    擠我的車輛，跟我打招呼的男士就被撞飛到護欄外側，撞擊
    的車輛也翻車到護欄外」、「（你有沒有看到有人站在拋錨
    車的後方在放警示的三腳架？）我沒有看到有人在擺放，只
    是我的車輛到達現場時，就已經看到三腳架已經放置在拋錨
    車的後方，並非當時有人正在擺放」、「（你在偵查中說，
    該名男子正從副駕駛座下車來跟我招手，你當時所說的下車
    的狀態，是否與今日證述一樣？）當時檢察官沒有問。另外
    我在警詢的意思，是他正在下車在右前車門旁邊。我跟告訴
    人並不熟識，並沒有袒護之必要」等語（原審卷第59頁及反
    面參照）。
  (四)從上開敘述可知，在系爭車禍事故發生前，被害人江國富及
    告訴人乙○○確有下車，且由乙○○與拖吊司機劉德光說明
    其等已請拖吊業者前來救援，並由被害人江國富負責在故障
    車後方擺置三角錐（架），嗣劉德光即在前方與其所駕駛之
    拖吊車等待並確認有無其他拖吊業者前來，被害人江國富與
    告訴人乙○○並陸續返回車上。之後證人即戴志忠亦駕駛拖
    吊車抵達現場，並發現系爭告訴人乙○○所駕駛之故障車後
    方確已經人擺放三角錐（架），旋即目睹當時仍在車內、正
    開門欲與之打招呼之被害人江國富遭被告所駕車輛撞擊。起
    訴書認為被害人江國富係因站立在告訴人乙○○所駕駛並在
    等待救援之車輛後方擺放警示三角架之際，始遭被告所駕駛
    之上開車輛撞擊，容有違誤，應予更正。至於被告及辯護人
    認此部分尚有不明，聲請傳訊證人戴志忠到庭作證釐清事實
    （本院卷第12頁、第25頁參照）。惟戴志忠於原審法院已到
    庭作證證述明確，此部分事證已明，核無必要，以上均附此
    敘明。
三、按汽車在同向二車道以上之道路除依標誌或標線之指示行駛
    外，變換車道時，應讓直行車先行，並注意安全距離，道路
    交通安全規則第98條第1項第6款定有明文。被告戊○○因自
    中線車道變換至內側車道時，自應注意上開規定，且當時該
    處視距良好，無障礙物，業據被告供承在卷（相字第1663號
    卷第5 頁參照）。依當時情形，並無不能注意之情事。詎戊○○竟疏未注意上揭規定，於變換至內側車道時，未注意安
    全距離，於致操控失當，不慎撞及內側車道護欄後，衝撞因
    汽車爆胎而停駛於路肩等待救援，由乙○○所駕駛、附載江
    國富之牌照號碼9583 -KW號自用小客車，自有過失。且江國
    富、丁○○均因本件車禍而先後死亡，乙○○則受有上開傷
    害。江國富、丁○○之死亡及乙○○之受有傷害，均與被告
    之上開過失行為間具有相當因果關係。綜上所述，本件事證
    明確，被告犯行洵堪認定，應予依法論科。
四、核被告所為，係犯刑法第276條第1項之過失致人於死罪、刑
    法第284條第1項前段之過失傷害罪。被告以一過失肇事行為
    ，致被害人江國富、丁○○死亡，乙○○受傷，為想像競合
    犯，依刑法第55條之規定，應從一重以過失致死罪論處。又
    被告為汽車駕駛人無照駕駛，因而致被害人等死亡、受傷，
    應依道路交通管理處罰條例第86條第1 項規定，加重其刑。
    臺灣桃園地方法院檢察署移送併辦（98年度偵字第17753 號
    、99年度偵字第11404 號）部分與本案具有裁判上一罪之想
    像競合關係，為起訴效力所及，且檢察官請求併辦，本院自
    應一併審究。
五、原審以被告事證明確，予以論罪科刑，固非無見。惟被害人
    丁○○於原審判決後，已於99年3月18日6時30分，因敗死症
    併慢性呼吸衰竭、外傷性腦出血併水腦、呼吸循環衰竭死亡
    ，且檢察官請求併辦，原審未及審酌，尚有未洽。被告上訴
    意旨以車禍事故發生時被害人江國富所在位置，究係在車內
    或車外，證人戴志忠所證前後不一，且依卷內車損照片亦無
    法確定事故撞擊點在車內，另被告有意與被害人家屬和解，
    執以指摘原判決不當。惟被害人江國富係在何處被撞，前已
    論述，且不論其所在位置係在車內或車外，均無解於被告之
    過失責任。至於和解部分，迄本院辯論結前，被告僅給付江
    國富家屬新台幣（下同）33萬元，另同意給付50萬元，每月
    給付1 萬元，但並未與被害人家屬達成和解（本院卷第32頁
    、第48頁反面、第49頁、第70頁反面參照），其上訴為無理
    由。檢察官上訴意旨略以：被告無照駕駛撞死江國富，不但
    未到死者靈前上香，亦不曾出面致歉，經法院2 次安排調解
    ，均拒絕和解，另被害人乙○○仍在復健中，無法工作，家
    庭經濟困難，詎被告態度惡劣，應從重量刑等語。如上述，
    被告與江國富家屬雖未達成和解，但已給付其家屬33萬元，
    另同意給付50萬元，每月給付1 萬元，因此檢察官之上訴亦
    無理由。惟原判決既有前開可議之處，仍屬無可維持，應予
    撤銷改判。
六、爰審酌被告之素行（有本院被告前案紀錄表可稽）、智識程
    度、無照駕駛並造成本件車禍事故，其過失程度、所生危害
    （造成2人死亡，1人受傷【按指已提出告訴者】）、雖已賠
    償江國富家屬部分金錢，但迄今仍未與被害人及被害人家屬
    達成和解之犯後態度等一切情狀，量處如主文所示之刑。
七、被告戊○○經合法傳喚，無正當理由不到庭，爰不待其陳述
    逕行判決。
據上論斷，應依刑事訴訟法第371條、第369條第1項前段、第364
條、第299條第1項前段、道路交通管理處罰條例第86條第1 項、
刑法第11條前段、第276條第1項、第284條第1項前段、第55條、
刑法施行法第1條之1第1項、第2項，判決如主文。
本案經檢察官李金定到庭執行職務。
中    華    民    國    99    年    6     月    30    日
                  刑事第三庭  審判長法  官  陳博志
                                    法  官  陳德民
                                    法  官  劉興浪
以上正本證明與原本無異。
不得上訴。
                                    書記官  王詩涵
中    華    民    國    99    年    6     月    30    日
附錄本案論罪科刑法條全文刑法第276條第1項：
因過失致人於死者，處2 年以下有期徒刑、拘役或2 千元以下罰
金。
刑法第284 條第1 項：
因過失傷害人者，處6 月以下有期徒刑、拘役或5 百元以下罰金
，致重傷者，處1 年以下有期徒刑、拘役或5 百元以下罰金。

司法院資訊處製作；財團法人民間司法改革基金會備份。
